臺灣新北地方法院民事判決
                                      110年度訴字第361號
原      告  傅濟民  
被      告  傅濟人  
上列當事人間請求返還借款事件，經本院於民國110 年11月18日
言詞辯論終結，判決如下：
    主      文
被告應給付原告新臺幣2,157,000 元，及自民國109 年6 月13日
起至清償日止，按年利率5%計算之利息。
原告其餘之訴駁回。
訴訟費用由被告負擔十分之九，餘由原告負擔。
    事實及理由
壹、程序方面：
    按訴狀送達後，原告不得將原訴變更或追加他訴，但請求之
    基礎事實同一者，擴張或減縮應受判決是項之聲明者，不在
    此限。民事訴訟法第255 條第1 項第2 、3 款定有明文。所
    謂請求之基礎事實同一，係指變更或追加之訴與原訴之主要
    爭點有其共同性，各請求利益之主張在社會生活上可認為同
    一或關連，而就原請求之訴訟及證據資料，於審理繼續進行
    在相當程度範圍內具有同一性或一體性，得期待於後請求之
    審理予以利用，俾先後兩請求在同一程序得加以解決，避免
    重複審理，進而為統一解決紛爭者，即屬之，最高法院95年
    度台上字第1573號判決可資參照。經查，本件原告原起訴主
    張被告自民國95年向原告借款新臺幣（下同）2,310,000 元
    ，並聲明為：「被告應給付原告2,537,000 元及自民國109
    年6 月12日起至清償日止按年利率5%計算利息。」等語（見
    本院109 年度訴字第3561號卷〈下稱109 訴3561卷〉第9 頁）
    ，嗣於110 年4 月27日審理時以言詞變更聲明為：「被告應
    給付原告2,200,000 元及自109 年6 月13日起至清償日止按
    年利率5%計算利息。」且請求權基礎為消費借貸之法律關係
    ，請求返還借款170 萬元及50萬元（見本院卷第179 頁），
    及於110 年10月21日審理時以言詞變更請求權基礎為兩造10
    9 年4 月6 日債務清償協議書（下稱系爭協議），就兩造先
    前170 萬元借貸及新光銀行貸款協商結算，屬於和解性質（
    見本院卷第343 至344 頁），則揆諸前揭規定，原告之變更
    ，於法並無不合，應予准許。
貳、實體方面：
一、原告方面：
㈠、兩造為兄弟關係，被告自95年起陸續向原告借款，截至105年
    3 月31日止共計1,595,000 元，迨至108 年2 月15日被告簽
    署借款書（下稱108 年借款書）即被告向原告借款本金加利
    息合計170 萬元，被告應按期清償（下稱170 萬元借款）；
    另於97年由原告當借款人，向新光銀行借貸150 萬元，每月
    應攤還款項由被告負責清償，97年11月12日新光銀行撥款後
    由被告取用，惟被告於105 年8 、9 、10月還款遲延，同年
    11、12月被告未匯款，新光銀行寄發催繳函，母親十分憂心
    ，原告也擔心此事影響本人信用，遂於105 年12月28日自行
    匯款21,500元繳付105 年11至12月款項再向被告索討，孰料
    被告於106 年3-4 月遲延、同年5-6 月未繳，原告又收到催
    繳，遂決定將貸款一次清償，於同年6 月16日至新光銀行辦
    理還款，償還剩餘本金712,680 元及利息2,262 元，共計71
    4,942 元，原告仍依銀行還款條件向被告敦促應每月匯款至
    新光銀行帳戶，被告於同年3-4 月、7-9 月共5 期未匯款，
    從同年10月12日起至109 年3 月12日共計付30期，但扣除10
    6 年5 期未付合計陸續還款25期，且104 年7 月15日起至10
    6 年2 月13日平均每月還本8,251 元，計算被告106 年10月
    12日後至109 年3 月12日還本約206,275 元，尚有508,0000
    0 元未還（下稱新光銀行貸款）。
㈡、嗣母親於108 年10月13日過世，遺產有附表一所示之不動產
    （下稱系爭房地）價值5,959,700 元、現金2,522,500 元，
    被告除與原告有170 萬元借款、新光銀行貸款外，與母親間
    亦有金錢財務糾葛，原告與小弟傅志飛向被告表達在繼承母
    親遺產時，被告與原告、母親債務一併釐清並商談解決，於
    109 年3 月23日至代書事務所進行協商，至於同年4 月6 日
    在代書事務所達成協議，於代書協助及見證下，簽署系爭協
    議及遺產分割協議書，並委託代書辦理繼承及抵押權設定。
    依系爭協議之約定，被告應清償其積欠原告之231 萬元，自
    109 年5 月12日起至114 年4 月12日止，分60期，被告按月
    攤還原告43,000元，並開立面額258,000 元之本票10張合計
    2,580,000 元予原告，不料，被告僅於109 年5 月12日支付
    1 期43,000元後，同年6 月12日即未依約清償，經原告多次
    催討未果。
㈢、爰依系爭協議之約定，請求被告應給付原告220 萬元即170萬
    元借款及新光銀行貸款50萬元，及自109 年6 月13日起至清
    償日止按年利率5%計算利息。
二、被告方面：
㈠、被告雖簽署系爭協議，但係遭原告詐欺所為，因兩造間債務
    尚未經結算確認，協商時亦無相關憑證以供核對，雙方約定
    於109 年4 月12日再協商確認，但原告卻不願再出面結算確
    認，被告始發現被告遭詐欺而簽署系爭協議，被告於110 年
    4 月27日審理時以言詞提出撤銷系爭協議及遺產分割協議書
    之意思表示。
㈡、被告向原告借貸1,595,000 元，並於108 年2 月15日簽立108
     年借款書，被告依約陸續還款5 萬元，僅餘165 萬元；至
    於新光銀行貸款，被告業已陸續清償至109 年3 月，其中10
    7 年被告以勞退還款16萬元，107 年10月至109 年3 月匯款
    至新光銀行帳戶共18萬元，合計34萬元，則原告於106 年6
    月16日提前清償本金712,680 元，扣除被告業已清償34萬元
    ，僅餘372,680 元。嗣母親過世後遺產有系爭房地及現金存
    款，三兄弟辦完遺產申報並至銀行申請書記載各持有1/3 繼
    承並結算所有存款，被告因與原告間有借貸關係，主張所繼
    承之現金840,835 元全數償還原告借貸，故兩造未還債權應
    為1,181,845 元。經兩造多次協商，被告同意對於原告欠款
    以繼承系爭房地設定抵押並5 年分期還款，5 年內大家同意
    不處分系爭房地，被告有能力可以優先買回原告、傅志飛持
    分，故於109 年4 月6 日至代書辦理房屋遺產分割協議及系
    爭協議，惟另約時間確認債務詳細金額，被告先簽系爭協議
    及簽發本票，嗣後於109 年4 月12日討論，僅由傅志飛提供
    自製匯款紀錄Excel 統計，被告認為不準確，並待被告查詢
    銀行匯款紀錄後再核對，被告於同年6 月9 日Line傳匯款時
    間、金額及戶頭給原告確認，並多次要求原告當面協商，原
    告堅持須先同意其所提數字始願意談，雙方未再見面討論。
㈢、併聲明：
１、原告之訴駁回。
２、訴訟費用由原告負擔。
三、本院得心證之理由：
㈠、原告主張兩造與傅志飛為兄弟關係，且兩造間有170 萬元借
    款及新光銀行貸款債權債務關係，嗣渠等之母親於108 年間
    過世後遺產有系爭房地及現金存款合計2,522,505 元，經兩
    造及傅志飛於109 年4 月6 日簽立遺產分割協議書及兩造簽
    立系爭協議書，約定系爭房地由兩造、傅志飛於109 年4 月
    10日繼承登記各取得權利範圍1/3 ，並就被告繼承取得之持
    分設定最高限額抵押權2,780,000 元予原告，及被告曾依系
    爭協議約定而於109 年5 月12日匯款43,000元至原告國泰世
    華帳戶等情，此有抵押權設定契約書、他項權利證明書、原
    告國泰世華帳戶交易明細、108 年借款、新光銀行帳戶繳款
    紀錄查詢及存摺交易明細、財政部北區國稅局遺產稅核定證
    明書、遺產分割協議書、系爭協議暨本票（見本院卷第51至
    53、61至61-1、81至101 、105 至125 、205 至217 、233
    頁）及桃園市中壢地政事務所110 年2 月24日函覆暨土地、
    建物登記謄本及異動索引（見本院卷第29頁及限閱卷第3 至
    21頁）為證，且為被告所不爭執，是原告上開主張，洵堪採
    認無訛。
㈡、原告主張兩造間有170 元借款及新光銀行貸款50萬元，被告
    未依約償還，經兩造簽立系爭協議，被告迄今僅清償43,000
    元，其餘款項迄今仍未依約履行，爰依系爭協議之約定，請
    求被告給付其220 萬元，及自109 年6 月13日起至清償日止
    按年息5%計算之利息等語，為被告否認，並以言詞置辯。是
    以，本件爭點在於：被告抗辯其遭詐欺而簽立系爭協議，並
    為撤銷之意思表示，是否有理由？及原告依系爭協議之約定
    ，請求被告給付其220 萬元，及自109 年6 月13日起至清償
    日止，按年息5%計算之利息，是否有理由？茲分別論述如下
    。
㈢、被告抗辯其遭詐欺而簽立系爭協議，並為撤銷之意思表示，
    是否有理由？
１、按因被詐欺或被脅迫而為意思表示者，表意人得撤銷其意思
    表示。但詐欺係由第三人所為者，以相對人明知其事實或可
    得而知者為限，始得撤銷之。民法第92條第1 項定有明文。
    又按當事人主張有利於己之事實者，就其事實有舉證之責任
    。民事訴訟法第277 條前段訂有明文。是因被詐欺而為意思
    表示者，表意人得撤銷其意思表示，民法第92條第1 項前段
    固有明文，惟主張被詐欺或被脅迫而為表示之當事人，應就
    此事實負舉證責任。本件被告抗辯其遭詐欺而簽立系爭協議
    ，其撤銷該意思表示等語，既為原告否認，則揆諸上開規定
    及說明，自應由被告就此有利己之事實負舉證之責。
２、被告固辯稱受詐欺而簽立系爭協議及遺產分割協書，因協商
    時提出傅志飛手寫資料，增值稅寫176 萬元，原告希望被告
    不要繼承，只給被告32萬元，以此結算兩造間170 萬元借款
    及新光銀行貸款，並結算被告與父母間金錢往來，之後卻避
    不見面就金額為詳細結算，且被告有要求5 年內不能將系爭
    房地出售，才簽系爭協議等語，並提出傅志飛手寫紀錄（本
    院卷第45、188 頁）為證，但觀諸該手寫紀錄之內容，既已
    提及「A 濟民債權170 萬」、「B 新光銀50萬」合計「220
    萬」，核與原告主張兩造間170 萬元借款及新光銀行貸款50
    萬元，被告迨至109 年間尚未清償等語大致相合，並經證人
    傅志飛到庭證稱：5 年內不能賣老家被告有提出，但我跟原
    告並沒有同意，也沒有書面寫下，老家我其實是想留下來，
    但原告想賣，但原告願意配合我，且被告提出此點也與原告
    間的債務無關；被告有提他跟母親間的金錢往來不能視為遺
    產，但我認為這是他跟母親生前間的債權債務，就算不能做
    為遺產，生前也應該還給母親，且形式上也算是母親的債權
    遺產，被告說沒有憑證；系爭協議的231 萬元指的就是被告
    繼承母親的現金遺產部分抵償被告欠母親的金錢，差額就是
    11萬元，加上被告欠原告170 萬元借款及新光銀行貸款合計
    231 萬元；該手寫紀錄是三方第一次談的時候，因為被告在
    外還有其他欠款但我們不清楚，但兩造間債務就是220 萬元
    ，有提到用資產抵債務我們再補現金給他，因為擔心被告還
    有其他債務，不動產會被拍賣，但被告不同意此方案，所以
    手寫紀錄部分就作廢，才會再重新協調，我們並不是以手寫
    紀錄騙他，且手寫紀錄上所寫的市值1,000 萬也是估價而已
    ，增值稅部分是一般交易的預估，我沒有經手過繼承案件所
    以不清楚有無增值稅，是後來到代書那邊才知道繼承沒有增
    值稅，且因為此方案被告不同意，才會再後續協商，被告一
    直說我們騙他我也不懂為什麼，被告繼承的不動產部分，今
    年債權人也有來聲請強制執行，但執行的結果我不清楚，只
    知道有貼查封公告；如果我們有同意的話為何不紀錄在系爭
    協議書，如果被告繼承的現金用來清償他欠原告的債務為何
    遺產分割協議書不是這樣記載；被告當時有跟我們保證沒有
    其他債務，他都處理完畢等語（見本院卷第386 至387 頁）
    ，核原告主張該手寫紀錄僅當時協商條件情形之一，但簽立
    系爭協議及遺產分割協議書的內容才是兩造確認的等語相符
    ，並有臺灣桃園地方法院執行處通知及查封照片（見本院卷
    第247 至255 頁）足證，且衡諸證人傅志飛與兩造為兄弟關
    係，且與兩造間債務無涉，證人傅志飛自無虛詞偏袒原告之
    理，證人傅志飛上開證詞，洵堪採認。則上開手寫紀錄僅係
    兩造、傅志飛於協商母親遺產之繼承及兩造間債務之處理所
    提出可能方案之一，但並未經兩造、傅志飛達成共識同意採
    用，自難逕認協商過程中提出該手寫紀錄係詐騙被告簽立系
    爭協議及遺產分割協議。
３、再者，兩造間170 萬元借款，此有108 年借款（本院卷第81
    頁）為憑，可知，被告向原告陸續借款，截至105 年3 月31
    日止共計1,595,000 元，合併計算利息105,000 元，合併共
    計170 萬元，並約定日後還款方式及利息計算方式如下：被
    告若年度還款達24萬元以上，除該年度免計利息外另扣除本
    金3 萬元；若年度還款若達12萬元，24萬以下時，利息計算
    以年度剩餘本金×3%計算；若年度還款未達6 萬元，利息計
    算以年度剩餘本金×7%計算；若年度完全未還款，利息計算
    則以年度本金×10% 計算；每年12月31日為還款本金及利息
    計算日；若再次拖延還款時間超過3 日時須給付原告3 萬元
    補償，若延誤達7 日致銀行發信催繳則需補償原告10萬元，
    上項費用於年底時計入本金計算；被告同意開立總金額本票
    1 張，若一年中全無還款，則視同全部金額於當年12月31日
    到期，原告可持本票請求被告支付全部款項等語，足認兩造
    間170 萬元借款，被告應依約按期清償。被告固抗辯170 萬
    元借款伊償還5 萬元，即108 年7 月11日匯款1 萬元至原告
    中國信託帳戶、108 年母親手術費45,000元原告負擔一半、
    108 年11月13日匯款17,500元至原告中國信託帳戶等語，並
    提出Line對話紀錄及郵局歷史交易清單（見本院卷第186 、
    350 、377 至378 頁）為憑，而原告對於被告於108 年11月
    13日匯款17,500元清償一節並不爭執，但108 年7 月11日原
    告中國信託帳戶並無被告匯入10,000元之紀錄（見本院卷第
    353 至355 頁），且為原告否認（見本院卷第345 頁），而
    被告上開郵局歷史交易清單亦無此筆紀錄，則僅足認被告曾
    於108 年11月13日清償17,500元。又觀諸該對話之內容，係
    被告於108 年7 月18日稱：「老媽昨天回診拆紗布，視力明
    顯回覆許多。…」並傳醫療費用收據，原告回稱：「小飛出
    了冷氣，這個是不是我們兩分攤」及被告於109 年7 月13日
    稱：「…至於和你私人借款，也從去年七月起每月一萬還你
    ，1080711 中國信託$10000八月老媽眼睛手術$45000你一半
    就是$22500。1081113 中國信託$17500共計還了$50000請確
    認是否正確？」原告回稱：「沒錯，那我傳給你的正確嗎？
    也請確認」是兩造於108 年7 月18日曾就母親手術費約定由
    兩造分擔各一半，而原告亦坦認108 年7 月18日為其主動提
    及與原告分擔母親手術費用一半，但其主張因傅志飛安裝冷
    氣費用是2 台冷氣9 萬元，原告事後改以與傅志飛分擔冷氣
    安裝費用，並告知被告等語，並有發票電子檔（見本院卷第
    221 至223 頁）可證，是於108 年5 、6 月間安裝冷氣費用
    合計92,927元（計算式：47,431元+45,496 元=92,927 元）
    ，則原告事後改以與傅志飛分擔冷氣安裝費用，此與渠等母
    親手術費用45,000元由被告負擔相當，自難認被告有償還22
    ,500元。則被告僅就170 萬元借款於108 年11月13日清償17
    ,500元，縱使將母親手術費原告分擔22,500元列入清償之金
    額，被告於108 年度清償之金額未達6 萬元，依108 年借款
    約定，利息計算以年度剩餘本金×7%計算即116,200 元【計
    算式：（1,700,00-17,500-22,500）×7%=116,200元】，則1
    09 年被告尚未清償之金額為本金1,660,000 （計算式：1,7
    00,00-17,500-22,500=1,660,000）及利息116,200 元，合
    計1,776,200 元，益徵兩造簽立系爭協議，結算170 萬元借
    款以170 萬元計算係有利於被告，礙難認原告有詐欺被告。
４、復觀諸原告新光銀行帳戶之交易往來明細（見本院卷第83至1
    01 、205 至211 頁），可知，被告103 年5 月起至106 年6
     月8 日止，期間雖按月匯入9,000 至10,000元不等清償，
    但105 年10、12月未匯入，原告曾於105 年12月28日匯入清
    償新光銀行貸款21,500元（見本院卷第207 、345 頁），而
    原告於106 年6 月16日向新光銀行清償貸款本金加利息合計
    714,942 元（計算式：本金712,680 元+ 利息2,262 元=714
    ,942元）後，被告自106 年10月起（因被告106 年7 、8 、
    9 月均未匯款，至106 年10月12日始匯款）至109 年3 月間
    ，共計匯入該帳戶22次、金額合計214,500 元（詳細匯款日
    期、金額如附表二），且106 年7 至9 月、107 年2 至9 月
    並未有匯入之紀錄；另被告於107 年間申請勞退償還，但被
    告欠繳勞保費用70,155元，向原告借貸該筆款項（下稱勞保
    費借貸），待勞退核發後，被告於107 年9 月26日匯款176,
    224 元至原告國泰世華帳戶清償新光銀行貸款欠繳期數及勞
    保費借貸等情，此為兩造不爭執，並有被告郵局帳戶歷史交
    易清單（本院卷第369 頁）可證，足認被告於107 年9 月26
    日清償新光銀行貸款106,069 元（計算式：176,224 元-70,
    155 元=106,069元）。至被告另辯稱其於107 年9 月27日匯
    款11,700元至原告中國信託帳戶云云，但揆諸原告中國信託
    帳戶存摺明細（見本院卷第353 至359 頁），並無被告107
    年9 月27日匯入11,700元之紀錄，且被告所提出其郵局帳戶
    歷史交易清單（本院卷第369 頁）係紀錄107 年9 月27日轉
    出11,715元至「00015252044201」號帳戶，此帳號並非原告
    中國信託帳戶，自難認被告有於107 年9 月27日匯款11,700
    元清償新光銀行貸款。則被告辯稱伊有以勞退還款清償106
    年6 月至107 年9 月共10期16萬元及107 年10月至109 年3
    月每月1 萬元共18期18萬元，合計還款34萬元云云，顯與上
    開事證不合，僅足認被告106 年10月至109 年3 月止共清償
    320,569 元（計算式：214,500+106,069=320,569 元）。因
    此，至109 年4 月6 日簽立系爭協議時，被告對於原告新光
    銀行貸款至少尚有本金415,873 元（計算式：714,942+21,5
    00-320,569=415,873元）未予清償；若再加計兩造未約定利
    息以法定年息5%計算自106 年7 月起至109 年3 月者，利息
    為55450 元（計算式：415,873 元×5%×32/12=55,450元，元
    以下四捨五入），本金加計利息合計471,323 元（計算式：
    415,873+55,450=471,323），甚若以新光銀行貸款利率計算
    者，亦顯逾本金利息50萬元。則兩造簽立系爭協議，就新光
    銀行貸款以50萬元結算，尚難認與新光銀行貸款所積欠之款
    項金額相差過巨，自不足認原告以50萬元結算新光銀行貸款
    係詐騙被告。
５、從而，被告辯稱伊遭詐欺而簽立系爭協議云云，委無足採，
    則被告以詐欺為由撤銷系爭協議之意思表示，即屬無據。
㈣、原告依系爭協議之約定，請求被告給付其220 萬元，及自109
     年6 月13日起至清償日止，按年息5%計算之利息，是否有
    理由？
１、又按當事人成立之和解，倘係以原來明確之法律關係為基礎
    ，相互讓步而意思合致，屬認定性和解；此時債權人仍須依
    原有法律關係為請求依據，僅應受和解內容拘束。承上所述
    ，兩造就兩造間170 萬元借款及新光銀行借貸簽立系爭協議
    ，被告應清償原告上開二筆借貸合計220 萬元，顯係以原來
    消費借貸之法律關係為基礎，相互讓步而意思合致，屬認定
    性和解，且並無被告受詐欺而撤銷意思表示之情事，則兩造
    自應受系爭協議約定之拘束。
２、經查，被告於簽立系爭協議後，於109 年5 月12日將43,000
    元匯至原告國泰世華銀行存摺一節，此有原告國泰世華銀行
    存摺（本院卷第61至61-1頁）可證，且為兩造所不爭執，足
    認被告依系爭協議約定，清償43,000元，並依系爭協議約定
    一期未付視為全部到期，則被告未依約按期於109 年6 月12
    日給付，視為全部到期，原告依系爭協議之約定，請求被告
    給付2,157,000 元（計算式：2,200,000-43,000=2,157,000
    ），即屬有據，至逾上開數額者，礙難採認。
３、末按給付有確定期限者，債務人自期限屆滿時起，負遲延責
    任。遲延之債務，以支付金錢為標的者，債權人得請求依法
    定利率計算之遲延利息。應付利息之債務，其利率未經約定
    ，亦無法律可據者，週年利率為5%。民法第229 條第1 項及
    第203 條定有明文。查，本件原告請求返還消費借貸，係以
    支付金錢為標的，被告對原告所負之上開給付義務，既經系
    爭協議約定自109 年5 月12日起至114 年4 月12日止，按月
    攤還，每月攤還43,000元（本金加利息），被告一期未為給
    付視為全部到期（見本院卷第111 至113 頁），則被告未按
    期於109 年6 月12日給付，則自109 年6 月13日起負遲延責
    任，且兩造未約定遲延利息之利率，則原告請求被告給付遲
    延利息即自109 年6 月13日起至清償日止，按年息5%之利息
    ，洵堪採認。
四、綜上所述，原告依系爭協議之約定，請求被告給付2,157,00
    0 元，及自109 年6 月13日起至清償日止，按年息5%之利息
    ，為有理由，應予准許。至逾上開範圍者，為無理由，應予
    駁回。
五、本件事證已臻明確，至於兩造其餘之攻擊或防禦方法及所提
    出之證據，經本院斟酌後，認為均不足以影響本判決之結果
    ，自無一一詳予論駁之必要，併此敘明。
六、本件訴訟費用負擔之依據：民事訴訟法第79條。
中　　華　　民　　國　 110　　年　　12　　月　　10　　日
                  民事第六庭    法　官　饒金鳳
以上正本係照原本作成
如對本判決上訴，須於判決送達後20日內向本院提出上訴狀。如
委任律師提起上訴者，應一併繳納上訴審裁判費。
中　　華　　民　　國　 110　　年　　12　　月　　10　　日
                            書記官　賴麗莎
附表一：
編號1 ：桃園市○○區○○段0000地號土地（權利範圍：1/1 ，
        面積138 平方公尺）暨其上同段293 建號建物（權利範
        圍：1/1 ，門牌號碼：桃園市○○區○○○村000 號）
        。
編號2 ：桃園市○○區○○段0000000 地號土地（權利範圍：1/
        1 ，面積：3 平方公尺）
附表二：原告新光銀行帳戶（見本院卷第205 至211 頁）

匯入日期 金額（元） 106.10.12 9,700 106.11.17 9,700 106.12.12 9,700 107.01.13 9,700 107.10.12 9,600 107.11.11 9,600 107.12.11 9,500 108.01.14 9,500 108.02.12 9,500 108.03.11 9,500 108.04.12 9,500 108.05.13 9,500 108.06.12 9,500 108.07.12 10,000 108.08.12 10,000 108.09.12 10,000 108.10.08 10,000 108.11.06 10,000 108.12.11 10,000 109.01.12 10,000 109.02.14 10,000 109.03.12 10,000 合     計 214,500